【裁判字號】    96,重上更(二),213
【裁判日期】    970617
【裁判案由】    返還不當得利等
【裁判全文】
臺灣高等法院民事判決             96年度重上更(二)字第213號
上  訴  人
即被上訴人  甲  ○
訴訟代理人  凌見臣律師
被  上訴人
即  上訴人  乙○○
訴訟代理人  景玉鳳律師
複  代理人  楊珮琪律師
上列當事人間因返還不當得利等事件，上訴人對於中華民國93年
9月29日臺灣板橋地方法院93年度重訴字第117號第一審判決提起
上訴，經最高法院第二次發回更審，本院於97年6月3日言詞辯論
終結，判決如下：
  主  文
原判決命乙○○給付部分（確定部分除外）及該部分假執行之宣
告暨該部分訴訟費用之裁判均廢棄。
上開廢棄部分，甲○在第一審之訴及假執行之聲請駁回。
甲○之上訴及擴張之訴（確定部分除外）均駁回。
第一、二審（含擴張之訴）及發回前第三審訴訟費用，除確定部
分外，由甲○負擔。
  事實及理由
一、上訴人即被上訴人甲○起訴主張：甲○與被上訴人即上訴人
    乙○○及訴外人林月娥、馬素如等前達成合夥投資協議，由
    甲○以其所有坐落臺北縣金山鄉○○○段南勢湖小段411地
    號土地（下稱系爭土地），作價新臺幣（下同）1,800萬元
    ，出賣予原審共同原告李劉月琴、乙○○及林月娥、馬素如
    等，並訂立不動產買賣契約書（下稱買賣契約書），以該得
    款加計合夥人之現金出資200萬元，共計2,000萬元，作為在
    系爭土地興建安養院之用。合夥共分10股，每股200萬元，
    乙○○取得其中3股。嗣甲○為清償其於出賣系爭土地前，
    提供該土地予臺灣中小企業銀行股份有限公司基隆分行（下
    稱台企銀基隆分行）設定抵押權所借得之600萬元借款，乃
    於民國（下同）91年7月8日與乙○○簽訂協議書，由甲○交
    付91年8月6日為發票日之支票3紙，面額共計500萬元予乙○
    ○，委由乙○○於91年8月6日提兌該支票以清償上開600萬
    元借款。詎乙○○於兌現支票後竟未依協議為清償，致甲○
    自91年8月6日以後仍須支付台企銀基隆分行按年息7.378%計
    算之利息，使甲○受有損害。甲○以本件起訴狀繕本之送達
    為終止或解除兩造間委任或協議關係之意思表示，乙○○並
    應返還上開支票金額之不當得利本息，並依民法第542條、
    第544條規定，賠償甲○所受之利息損失，爰請求乙○○給
    付500萬元及自91年8月7日起至清償日止，按年息12.37% 計
    付之利息。原審判命乙○○應給付甲○500萬元及自91年8
    月7日起至清償日止，按年息5%計算之利息，並駁回甲○其
    餘之請求。甲○就其敗訴部分提起上訴，並為聲明之擴張（
    除敗訴之年息7.37 %部分外，加計請求年息0.008%）；乙○
    ○亦就其敗訴部分提起上訴。本院前審判命乙○○應另再給
    付甲○124萬1,794元及1,384元，並廢棄原判決關於命乙○
    ○給付甲○逾290萬5,422元及自95年3月22日起至清償日止
    按年息5%計算之利息部分及該部分假執行之宣告，暨訴訟費
    用之裁判（除確定部分外），且駁回甲○在第一審該部分之
    訴及兩造其餘上訴暨擴張之訴。經最高法院第二次發回，廢
    棄上開乙○○應另再給付甲○124萬3,142元（124萬1,794元
    +1,384元）及乙○○應給付甲○290萬5,422元本息部分之上
    訴。甲○於本院上訴聲明：(一)原判決不利甲○部分廢棄。(二)
    上廢棄部分，乙○○應再給付甲○124萬3,142元。(三)上訴費
    用由乙○○負擔；另對乙○○之上訴則答辯聲明：(一)上訴駁
    回。(二)上訴費用由乙○○負擔。
二、乙○○則以：甲○所交付之500萬元支票係用以填補其出賣
    之土地上系爭抵押權未塗銷之瑕疵，其並未受有利益，致甲
    ○受損害。甲○請求返還不當得利及賠償損害，均屬無理。
    縱甲○得為請求，然雙方間之合夥目的，既因系爭土地不能
    興建安養院，無法達成而解散，乙○○即得解除系爭買賣契
    約，並以對甲○之500萬元價金返還債權為抵銷。又縱認乙
    ○○不得解除買賣契約，則甲○應依買賣契約負瑕疵擔保責
    任，對乙○○負有540萬元債務（1800萬元×3÷10=540萬元
    ），乙○○亦得主張與本件債務抵銷。又乙○○得主張受讓
    抵押權人台企銀基隆分行對甲○之債權300萬元（1000萬元
    ×3÷10 =300萬），與本件債務抵銷等語，資為抗辯，並於
    本院對甲○之上訴，答辯聲明：(一)上訴駁回。(二)歷審訴訟費
    用，除確定部分外均由甲○負擔；另為上訴聲明：(一)原判決
    除確定部分外，不利於乙○○部分廢棄。(二)前開廢棄部分，
    甲○在第一審之訴及假執行之聲請均駁回。(三)歷審訴訟費用
    ，除確定部分外均由甲○負擔。
三、兩造不爭之事實：
    (一)兩造與訴外人林月娥、馬素如等人於88年11月5日達成合
      夥投資協議，由甲○以所有系爭土地，作價1,800萬元，
      出賣予李劉月琴、乙○○及林月娥、馬素如等人，以該得
      款加計合夥人之現金出資200萬元，共計2,000萬元，作為
      在系爭土地興建安養院之用。合夥共分10股，每股200萬
      元，乙○○取得其中3股。系爭不動產已於90年10月23日
      移轉所有權登記予李劉月琴（應有部分5/20）、林月娥（
      應有部分9/20）、乙○○（應有部分6/20）。
    (二)甲○以系爭土地於85年4月15日為台企銀基隆分行設定本
      金最高限額1,000萬元抵押權，並於89年6月30日為訴外人
      蕭振宇之連帶保證人，向台企銀基隆分行借款600萬元。
      系爭600萬元債務，甲○等於91年4月30日起未依約履行。
    (三)91年4月9日，乙○○自甲○處收受發票人蕭貴村、發票日
      91年7月5日、面額500萬元支票1紙，乙○○於收受該支票
      時，出具收據明載「茲收到蕭貴村支付土地：下中股南勢
      湖小段411地號土地清償費用500萬元正支票一張」。嗣乙
      ○○於91年7月5日持上開支票提示兌現取得500萬元後，
      兩造復於91年7月8日訂立協議書，載明「…前為清償中小
      企銀系爭抵押權，甲○開具支票乙紙交由乙○○收執。經
      雙方協議原開具之支票暫緩清償抵押權；由甲○另開具91
      年8月6日到期支票3紙，面額合計500萬元，以清償上開抵
      押債務用。前所開具之支票；雖經乙○○兌現無誤，但所
      兌款項已遵照甲○授意電匯給李義德、陳李秋琴；視同甲
      ○收回」。乙○○提示上開3紙支票後，未依兩造協議書
      約定清償甲○對台企銀基隆分行之上開債務。
    (四)甲○之債權人台企銀基隆分行以甲○未依約清償上開600
      萬元債務為由，於94年8月2日持臺灣基隆地方法院（下稱
      基隆地院）92年10月2日92年度拍字第547號准予拍賣抵押
      物裁定實行抵押權（基隆地院94年度執字第5606號）。系
      爭土地於94年12月6日以1,309萬元價格拍定，拍定人於94
      年12月19日繳清價款。台企銀基隆分行於94年12月22  日
      另以92年促字第8843號確定支付命令（甲○、蕭貴村連帶
      對台企銀基隆分行有1,720萬元債務）聲明參與分配。執
      行法院於95年3月27日製作分配表，台企銀基隆分行受分
      配金額1,000萬元，發還李劉月琴8萬9,934元，發還林月
      娥16萬1,881元。
四、兩造爭執要旨：(一)甲○交付乙○○系爭支票是否單純委任其
    清償貸款，抑或包含塗銷抵押權？(二)甲○請求乙○○返還該
    票款500萬元本息，及負損害賠償責任有無理由？(三)甲○之
    主張如有理由，乙○○主張之抵銷有無理由？茲分述之：
    (一)甲○交付乙○○系爭支票，其示意乃在委任乙○○清償銀
      行之抵押貸款，並塗銷抵押權：
      甲○主張其交付支票與乙○○僅係委任其清償台企銀基隆
      分行之抵押借款而已，並未委託其塗銷抵押權云云，乙○
      ○則抗辯其係委託伊除清償抵押借款外，並要其代辦塗銷
      抵押權之登記等語。經查：
      甲○與乙○○間，上開不動產買賣契約，係約定兩造與其
      他合夥人，合夥於甲○所有之系爭土地上建安養院，由甲
      ○將系爭土地作價1,800萬元，依投資比例出售予乙○○
      及其餘合夥人，甲○另提出現金200萬元，投資總額2,000
      萬元，由各合夥人按其投資比例取得股份，可知該契約具
      有買賣與合夥雙重性質。系爭土地之買賣既為合夥建安養
      院而訂立，則買受人應為出賣人甲○以外之全體合夥人，
      而非各別合夥人，依該契約第11條規定，甲○應擔保第三
      人不得就系爭土地主張任何權利，系爭土地上有甲○向台
      企銀基隆分行借款而設定抵押權，則依上開約定，甲○自
      有為其以外全體合夥人塗銷抵押權之義務。再依乙○○與
      甲○於91年7月8日所訂協議，甲○交付予乙○○之款項，
      目的即在清償甲○對台企銀基隆分行之抵押權債務，有該
      協議書（原審卷14頁）可據。甲○於92年10月2日另案刑
      事偵查中檢察事務官訊問時，亦自承「上開支票為要乙○
      ○去塗銷我在台企銀基隆分行的抵押權」有甲○所不爭之
      筆錄影本存卷可參（本院93重上598卷二，88頁）。又甲
      ○於91年9月20日寄發予乙○○之金山郵局第95號存證信
      函（原審卷16頁）中，亦承認「至於無法塗銷抵押權，係
      因受本人為他人保證之債務所累」等語，可知甲○交付支
      票予乙○○之目的，確在清償甲○之債務以塗銷抵押權，
      是甲○嗣又主張依上開協議，僅委任乙○○清償借款而已
      ，非為塗銷抵押權云云，尚非可採。又，證人林月娥雖證
      稱：「我與甲○有姻親關係，我二女兒是甲○的媳婦」；
      「簽91年7月8日的協議書時，我沒有在場」；「甲○後來
      有打電話給我，還錢是乙○○的事，塗銷是甲○的事」云
      云（原審卷第112-113頁），就塗銷乙事，係屬傳聞證據
      ，林月娥係聽聞自甲○；且與甲○前開偵查中之陳述及存
      證信函所述不符，自不足取。是甲○委任乙○○之義務，
      在於清償抵押貸款並塗銷抵押權，應可認定。
    (二)甲○請求乙○○因終止委任關係應返還該票款，及賠償利
      息損害，均無理由：
      乙○○取得甲○所交付之支票500萬元加上原審共同原告
      李劉月琴之100萬元支票合計600萬元，因甲○尚有為他人
      保證之債務，致不能塗銷抵押權為兩造所不爭，且有甲○
      發予乙○○之前開存證信函、律師函（原證4、5 、6參照
      ）及台企銀基隆分行93年3月31日93基催字第1509309205
      號函、93年7月16日93基催字第150939205號函（原審卷43
      頁、120頁）可參。甲○既委任乙○○為其清償債務並塗
      銷抵押權，則於甲○所交付之支票金額不足清償債務以塗
      銷抵押權之情況下，乙○○未予清償甲○借款，難認有違
      背受任之義務。故甲○依民法第542條、第544條規定，請
      求乙○○應賠償違背委任義務之損害，即其支付台企銀基
      隆分行之利息之損害，難謂有據。又甲○係依上開協議書
      主張與乙○○間有委任關係（原審卷80頁、92頁、129頁
      ），乙○○究竟有無違背受任人之義務，應依該協議書內
      容定之。至於甲○嗣又於92年7月1日及92年7月22日經由
      甲○之訴訟代理人發函予乙○○，要求其清償借款以免增
      加甲○利息及違約金之負擔（原審卷20、21頁原證6），
      係甲○單方之要求，並未經乙○○同意，而是否塗銷抵押
      權，亦牽涉乙○○一方之利益，乙○○亦無依甲○此一指
      示清償部分借款之義務。再就買賣關係言，甲○交付乙○
      ○500 萬元，目的在清償所欠台企銀基隆分行之借款以塗
      銷抵押權，履行其對包含對乙○○在內全體買受人之瑕疵
      擔保責任，該支票既係甲○為除去系爭土地上為台企銀基
      隆分行設定之抵押權之權利瑕疵而交付予乙○○，則乙○
      ○自有為全體買受人保有該支票所兌現之500萬元，以備
      其金額足以清償塗銷抵押權時，得隨時塗銷抵押權以除去
      此瑕疵，或於瑕疵無法除去時，得據以行使瑕疵擔保請求
      權，於甲○未提出足以清償全部債務以塗銷抵押權之金額
      ，或履行其瑕疵擔保責任前，即不能請求乙○○返還500
      萬元。換言之，基於買賣關係，在甲○未塗銷抵押權之前
      ，乙○○拒絕返還系爭票款，有其正當性，從而甲○以終
      止委任關係，請求乙○○返還500萬元及遲延利息，為無
      理由。
    (三)甲○之主張已無理由，則關於乙○○主張抵銷一節即無再
      審酌之必要，附此敘明：
五、綜上所述，甲○本於債務不履行及不當得利之法律關係，求
    為判命乙○○給付500萬元及自91年8月7日起至清償日止，
    按年息百分之12.378計算之利息為無理由，原審判命乙○○
    給付500萬元及自91年8月7日起至清償日止，按年息百分之
    五計算之利息，暨准甲○為假執行之宣告，尚有未洽，乙○
    ○上訴論旨，指摘原判決不當，聲明廢棄改判，為有理由，
    爰將原判決關於此部分廢棄改判。另甲○請求判命乙○○應
    再給付自91年8月7日起至清償日止，按年息百分之7.378％
    （已含0.008擴張之訴部分）計算之利息，尚非有據，不應
    准許，原審判決駁回7.37％及其假執行部分，並無不當，甲
    ○上訴論旨，指摘原判決不當，聲明廢棄改判，為無理由，
    應予駁回上訴。至於0.008％擴張利息請求部分，亦無理由
    ，此部分擴張之訴應予駁回。
六、本件事證已臻明確，兩造其餘之攻防方法，經審酌後，認與
    判決結果無影響，無庸逐一論述，併此敘明。
七、據上論結，本件甲○上訴及擴張之訴均為無理由，乙○○上
    訴有理由，依民事訴訟法第449條第1項、第450條、第78條
    ，判決如主文。
中    華    民    國    97    年    6     月    17    日
                  民事第十五庭
                      審判長法  官  林恩山
                            法  官  黃國忠
                            法  官  郭松濤
正本係照原本作成。
如不服本判決，應於收受送達後20日內向本院提出上訴書狀，其
未表明上訴理由者，應於提出上訴後20日內向本院補提理由書狀
（均須按他造當事人之人數附繕本）上訴時應提出委任律師或具
有律師資格之人之委任狀；委任有律師資格者，另應附具律師資
格證書及釋明委任人與受任人有民事訴訟法第466條之1 第1項但
書或第2項（詳附註）所定關係之釋明文書影本。
中    華    民    國    97    年    6     月    17    日
                            書記官  方素珍
附註：
民事訴訟法第466條之1（第1項、第2項）：
對於第二審判決上訴，上訴人應委任律師為訴訟代理人。但上訴
人或其他法定代理人具有律師資格者，不在此限。
上訴人之配偶、三親等內之血親、二親等內之姻親，或上訴人為
法人、中央或地方機關時，其所屬專任人員具有律師資格並經法
院認為適當者，亦得為第三審訴訟代理人。


司法院資訊處製作；財團法人民間司法改革基金會備份。
